ACORDAO-COMPLETO-2415479

ACÓRDÃO 10741/2021 ATA 27/2021 - PRIMEIRA CÂMARA

VISTOS, relatados e discutidos estes autos de Tomada de Contas Especial instaurada pela Caixa Econômica Federal (Caixa) , em razão de irregularidades na execução do Contrato de Repasse 0286.231 22/2009/MDA/CAIXA - Siafi/Siconv 704193/2008, firmado entre Instituto Samaritano de Políticas Públicas Albert Schweitzer (ISPP) e o então Ministério do Desenvolvimento Agrário (MDA) , representado pela Caixa, e o Instituto;
ACORDAM os Ministros do Tribunal de Contas da União, reunidos em sessão da Primeira Câmara, ante as razões expostas pelo Relator, em:
9.1. acolher as razões de justificativa apresentadas por Marco Antônio de Melo Fonseca;
9.2. julgar regulares as contas de Marco Antônio de Melo Fonseca e dar-lhe quitação plena, com fundamento nos artigos 1º, inciso I, 16, inciso I, 17 e 23, inciso I, da Lei 8.443/1992;
9.3. considerar revel Anderson César Apolinário, para todos os efeitos, com fundamento no art. 12, § 3º, da Lei 8.443/1992, dando-se prosseguimento ao processo;
9.4. julgar irregulares as contas de Anderson César Apolinário com fundamento nos arts. 1º, inciso I; 16, inciso III, alínea "c"; c/c os arts. 19 e 23, inciso III, da Lei 8443/1992, e nos art. 1º, inciso I; 209, inciso III; 210 e 214, inciso III, do RI/TCU, e condená-lo ao pagamento da quantia de R$ 587.000,00, com a fixação do prazo de quinze dias, a contar da notificação, para que comprove, perante o Tribunal (art. 214, inciso III, alínea "a", do RI/TCU) , o recolhimento da dívida ao Fundo Nacional de Assistência Social, atualizada monetariamente e acrescida dos juros de mora, calculados a partir de 6/5/2009, até a data do recolhimento, na forma prevista na legislação em vigor;
9.5. aplicar a Anderson César Apolinário a multa prevista no art. 57 da Lei 8.443/1992, c/c o art. 267 do RI/TCU, no valor de R$ 300.000,00, fixando-lhe o prazo de quinze dias, a contar da notificação, para que comprove, perante o Tribunal (art. 214, inciso III, a, do RI/TCU) , o recolhimento da dívida ao Tesouro Nacional, atualizada monetariamente desde a data deste acórdão até a do efetivo recolhimento, se paga após o vencimento, na forma da legislação em vigor;
9.6. autorizar, desde logo, a cobrança judicial da dívida, nos termos do art. 28, inciso II, da Lei 8.443/1992, caso não atendida a notificação; 
9.7. dar ciência da presente deliberação:
9.7.1. ao Ministério da Agricultura, Pecuária e Abastecimento; 
9.7.2. à Procuradoria da República no Estado do Mato Grosso do Sul, para ajuizamento das ações civis e penais cabíveis, nos termos do art. 16, § 3º, da Lei 8.443/1992, c/c o art. 209, § 7º, do RI/TCU.

Tomada de contas especial instaurada em razão de irregularidades na execução do Contrato de Repasse 0286.231 22/2009/MDA/CAIXA  Siafi/Siconv 704193/2008, firmado entre Instituto Samaritano de Políticas Públicas Albert Schweitzer (ISPP) e o então Ministério do Desenvolvimento Agrário (MDA), representado pela Caixa, e o Instituto.

Primeira Câmara

Instituto Samaritano de Políticas Públicas Albert Schweitzer - ISPP

3. Interessados/Responsáveis:
3.1. Interessado: Secretaria Executiva do Ministério do Desenvolvimento Agrário (extinta) (01.612.452/0001-97)
3.2. Responsáveis: Anderson Cesar Apolinario (XXX.162.731-XX); Instituto Samaritano de Politicas Publicas Albert Schweitzer (05.881.742/0001-97); Marco Antônio de Melo Fonseca (XXX.518.717-XX).

13.1. Ministros presentes: Benjamin Zymler (na Presidência), Walton Alencar Rodrigues (Relator), Vital do Rêgo e Jorge Oliveira.
13.2. Ministros-Substitutos presentes: Augusto Sherman Cavalcanti e Weder de Oliveira.

WALTON ALENCAR RODRIGUES

Adoto, como relatório, a instrução da Secretaria de Controle Externo de Tomada de Contas Especial (SecexTCE) , peça 57, cujas análises e proposta de encaminhamento contaram com a anuência dos respectivos dirigentes, peças 58 e 59, e do MP/TCU, peça 60.
Transcrevo a instrução a seguir, in verbis:
"INTRODUÇÃO
1.	Trata-se de Tomada de Contas Especial instaurada pela Caixa Econômica Federal (Caixa) , em desfavor dos Srs. Anderson César Apolinário, Diretor Executivo do Instituto Samaritano de Políticas Públicas Albert Schweitzer - ISPP (CNPJ 05.881.742/0001-97) de 31/5/2008 a 31/10/2011, e Marco Antonio de Melo Fonseca, Diretor Executivo do ISPP no período de 1º/11/2011 a 31/10/2013, bem como do ISPP, em razão da omissão do dever de prestar contas dos recursos do Contrato de Repasse 0278.75484/2008/MDA/CAIXA - Siafi/Siconv 651596/2008 ("IND", p. 5065) , firmado entre o Ministério do Desenvolvimento Agrário (MDA) , representado pela Caixa, e o ISPP, que tinha por objeto a transferência de recursos financeiros da União para a execução de apoio ao processo de fortalecimento da gestão social por meio da comercialização dos produtos da agricultura familiar, no Mato Grosso do Sul.
2.	Cumpre informar que será utilizada como referência às peças do processo a sigla "IND", em razão de os dados do contrato de repasse constar na aba "itens não digitalizáveis" no eTCU.
HISTÓRICO
3.	O referido contrato de repasse foi firmado no valor de R$ 1.852.000,00 à conta do contratante e R$ 58.660,00 a título de contrapartida, totalizando R$ 1.910.660,00. Foi emitida a Ordem Bancária 2009OB800121, de 22/4/2009, no valor de R$ 1.852.000,00 ("IND", p. 548) , tendo sido desbloqueados R$ 587.000,00 em 6/5/2009 ("IND", p. 544) . Teve vigência de 31/12/2008 a 30/5/2013 ("IND", p. 57 e 64) .
4.	No Parecer Circunstanciado - TCE da CEF ("IND", p. 4-6) , datado de 29/5/2017, ficou consignado, entre outras informações, que: i) não foram apresentados o Relatório de Execução das Atividades (não havendo condições de avaliação acerca da execução das metas) e a prestação de contas parcial referente aos recursos desbloqueados; ii) o fato que ensejou a instauração de TCE foi a não apresentação do Relatório de Execução de Atividades homologado pelo MDA.
5.	Consta dos autos comprovação de que o Sr. Anderson César Apolinário e o Sr. Marco Antonio de Melo Fonseca e o Instituto Samaritano de Políticas Públicas Albert Schweitzer foram notificados pela Caixa ("IND", p. 23-26 e 30) para apresentarem a prestação de contas final do contrato de repasse ou devolverem os recursos creditados na conta corrente do contratado à Conta Única do Tesouro Nacional.
6.	Em razão do não saneamento das irregularidades apontadas e da não devolução dos recursos utilizados, instaurou-se TCE ("IND", p. 553-558) . No Relatório da TCE consta que o prejuízo importaria no total dos recursos desbloqueados (R$ 587.000,00) , imputando-se responsabilidade:
a) ao Sr. Anderson César Apolinário, pois na condição de signatário do contrato de repasse e gestor do ISPP à época da liberação dos recursos, dispunha de tempo e recursos suficientes para a execução e conclusão do objeto pactuado;
b) ao Sr. Marco Antonio de Melo Fonseca, em razão de não ter dado continuidade à execução do objeto, dotando-o da funcionalidade; e
c) ao ISPP, considerando que na qualidade de pessoa jurídica de direito privado destinatária de transferências voluntárias de recursos federais responde solidariamente com seus administradores pelos danos causados ao erário na aplicação desses recursos, nos termos da Súmula TCU 286.
7.	O Relatório de Auditoria 24/2018 da Secretaria de Controle Interno/SG/PR ("IND", p. 564-566) atestou ter havido omissão no dever de prestar contas e dano ao Erário no valor dos recursos desbloqueados. Após serem emitidos o Certificado de Auditoria, o Parecer do Dirigente e o Pronunciamento Ministerial ("IND", p. 567-570 e 573) , o processo foi remetido a esse Tribunal.
8.	Na instrução inicial (peça 4) , analisando-se os documentos nos autos, concluiu-se pela necessidade de realização de citação do Sr. Anderson César Apolinário, solidariamente como Sr. Marco Antonio de Melo Fonseca e com o ISPP, bem como a realização de audiência do Sr. Marco Antonio de Melo Fonseca. Abaixo, constam as informações necessárias à caracterização da irregularidade e os fundamentos necessários à realização da audiência.
Da audiência
Irregularidade: omissão no dever de prestar contas dos recursos desbloqueados do Contrato de Repasse 0278.75484/2008/MDA/CAIXA (Siafi/Siconv 651596/2008) , cujo prazo para apresentação expirou no dia 29/6/2013.
Conduta: omitir-se no dever de prestar contas dos recursos desbloqueados do Contrato de Repasse 0278.75484/2008/MDA/CAIXA (Siafi/Siconv 651596/2008) , cujo prazo para apresentação expirou no dia 29/6/2013.
Dispositivos violados: parágrafo único do art. 70 da Constituição Federal; art. 145 do Decreto 93.872/1986; art. 56 da Portaria Interministerial MPOG/MF/CGU 127/2008 e Cláusula Décima Segunda do contrato de repasse.
Da citação
Qualificação dos responsáveis: Instituto Samaritano de Políticas Públicas Albert Schweitzer - ISPP (CNPJ 05.881.742/0001-97) , Anderson César Apolinário (CPF XXX.162.731-XX) , Diretor Executivo do ISPP no período de 31/5/2008 a 31/10/2011 e Marco Antonio de Melo Fonseca (CPF XXX.518.717-XX) Diretor Executivo do ISPP no período de 1º/11/2011 a 31/10/2013.
Irregularidade: não comprovação da boa e regular aplicação dos recursos do Contrato de Repasse 0278.75484/2008/MDA/CAIXA (Siafi/Siconv 651596/2008) , em razão da omissão no dever de prestar contas dos recursos desbloqueados, da não homologação do Relatório de Execução de Atividades pelo MDA, bem como da não apresentação do referido relatório para homologação pelo MDA.
Dispositivos violados: parágrafo único do art. 70 da Constituição Federal; art. 145 do Decreto 93.872/1986; art. 56 da Portaria Interministerial MPOG/MF/CGU 127/2008; Cláusula Terceira, subitem 3.2, alínea "c" e "d", do contrato de repasse.
Quantificação do débito:
	Data da ocorrência
	Valor original
	Crédito/Débito

	6/5/2009
	R$ 587.000,00
	D

Valor total do débito atualizado até 20/8/2018: R$ 1.009.874,80.
Cofre para recolhimento: Tesouro Nacional.
Conduta do Sr. Anderson César Apolinário: não comprovar a boa e regular aplicação dos recursos do Contrato de Repasse 0278.75484/2008/MDA/CAIXA (Siafi/Siconv 651596/2008) , em razão da não homologação do Relatório de Execução de Atividades pelo MDA e da omissão no dever de prestar contas dos recursos desbloqueados.
Conduta do Sr. Marco Antônio de Melo Fonseca: não comprovar a boa e regular aplicação dos recursos do Contrato de Repasse 0278.75484/2008/MDA/CAIXA (Siafi/Siconv 651596/2008) , em razão da omissão no dever de prestar contas dos recursos desbloqueados e da não apresentação do Relatório de Execução de Atividades, para homologação pelo MDA;
Nexo de causalidade - Sr. Anderson César Apolinário: a não comprovação da boa e regular aplicação dos recursos do Contrato de Repasse 0278.75484/2008/MDA/CAIXA (Siafi/Siconv 651596/2008) , pactuado entre o MDA e a ISPP, em razão da não homologação do Relatório de Execução de Atividades pelo MDA e da omissão no dever de prestar contas dos recursos desbloqueados, resultou na presunção de utilização indevida dos recursos federais e, consequentemente, dano ao Erário no valor de R$ 587.000,00.
Nexo de causalidade - Sr. Marco Antônio de Melo Fonseca: a não comprovação da boa e regular aplicação dos recursos do Contrato de Repasse 0278.75484/2008/MDA/CAIXA (Siafi/Siconv 651596/2008) , pactuado entre o MDA e a ISPP, em razão da omissão no dever de prestar contas dos recursos desbloqueados e da não apresentação do Relatório de Execução de Atividades, para homologação pelo MDA, resultou na presunção de utilização indevida dos recursos federais e, consequentemente, dano ao Erário no valor de R$ 587.000,00.
Culpabilidade - Sr. Anderson César Apolinário: a conduta omissiva do responsável é reprovável, posto que na qualidade de Diretor Executivo do ISPP, no período de 31/5/2008 a 31/10/2011, deveria ter ciência da obrigatoriedade de apresentar o Relatório de Execução de Atividades em condições de aprovação pelo MDA e a prestação de contas dos recursos desbloqueados, sendo razoável exigir conduta diversa daquela que adotou, considerando as circunstâncias que o cercava, não estando albergado em nenhuma excludente de ilicitude.
Culpabilidade - Sr. Marco Antônio de Melo Fonseca: a conduta omissiva do responsável é reprovável, posto que na qualidade de Diretor Executivo do ISPP, no período de 1º/11/2011 a 31/10/2013, deveria ter ciência da obrigatoriedade de apresentar a prestação de contas dos recursos desbloqueados, bem como de apresentar o Relatório de Execução de Atividades, para homologação pelo gestor, sendo razoável exigir conduta diversa daquela que adotou, considerando as circunstâncias que o cercava, não estando albergado em nenhuma excludente de ilicitude.
9.	Em cumprimento ao pronunciamento da unidade (peça 6) foram efetuadas as citações e a audiência dos responsáveis, conforme se verifica abaixo:
	Ofício
	Data do ofício
	Data de recebimento do ofício
	Destinatário do Ofício
	Nome do recebedor do ofício
	Observação
	Fim do prazo para defesa

	1494/2018-TCU/SECEX-TCE (peça 7) 
	12/9/2018
	1º/10/2018 (vide AR de peça 38) 
	Marco Antonio de Melo Fonseca
	Marco Antonio de Melo Fonseca
	Ofício recebido no endereço do responsável, conforme pesquisa de endereço constante nos sistemas CPF e CNPJ da Receita Federal (peça 47) .
	16/10/2018

	1491/2018-TCU/SECEX-TCE (peça 8) 
	12/9/2018
	1º/10/2018 (vide AR de peça 39) 
	Anderson César Apolinário
	Elthon Bruno Correa de Oliveira
	Ofício recebido no endereço do responsável, conforme pesquisa de endereço constante nos sistemas CPF e CNPJ da Receita Federal (peça 45) .
	16/10/2018

	2926/2018-TCU/SECEX-TCE (peça 48) 
	12/11/2018
	7/12/2018 (vide AR de peça 51) 
	Instituto Samaritano de Políticas Públicas Albert Schweitzer (ISPP) 
	João Adécio Alves -Identificação nº 1524836/PR (peça 51) e CPF XXX.906.609-XX (peça 28, p. 3) 
	Ofício recebido no endereço constante nos sistemas CPF e CNPJ da Receita Federal (peça 42) .
	24/12/2018

10.	O Sr. Marco Antônio de Melo Fonseca apresentou suas alegações de defesa/razões de justificativa, conforme se verifica nas peças 12-37.
11.	Transcorrido o prazo regimental, o Sr. Anderson César Apolinário permaneceu silente, devendo ser considerado revel, nos termos do art. 12, §3º, da Lei 8.443/1992.
EXAME TÉCNICO
12.	Preliminarmente cumpre tecer breves considerações sobre a forma como são realizadas as comunicações processuais no TCU. A esse respeito, destacam-se o art. 179, do Regimento Interno do TCU (Resolução 155, de 4/12/2002) e o art. 4º, inciso III, § 1º, da Resolução TCU 170, de 30 de junho de 2004, in verbis:
Art. 179. A citação, a audiência ou a notificação, bem como a comunicação de diligência, farse-ão:
I - mediante ciência da parte, efetivada por servidor designado, por meio eletrônico, fac-símile, telegrama ou qualquer outra forma, desde que fique confirmada inequivocamente a entrega da comunicação ao destinatário;
II - mediante carta registrada, com aviso de recebimento que comprove a entrega no endereço do destinatário;
III - por edital publicado no Diário Oficial da União, quando o seu destinatário não for localizado
 (...) 
Art. 3º As comunicações serão dirigidas ao responsável, ou ao interessado, ou ao dirigente de órgão ou entidade, ou ao representante legal ou ao procurador constituído nos autos, com poderes expressos no mandato para esse fim, por meio de:
I - correio eletrônico, fac-símile ou telegrama;
II - servidor designado;
III - carta registrada, com aviso de recebimento;
IV - edital publicado no Diário Oficial da União, quando o seu destinatário não for localizado, nas hipóteses em que seja necessário o exercício de defesa".
Art. 4º. Consideram-se entregues as comunicações:
I - efetivadas conforme disposto nos incisos I e II do artigo anterior, mediante confirmação da ciência do destinatário;
II - realizadas na forma prevista no inciso III do artigo anterior, com o retorno do aviso de recebimento, entregue comprovadamente no endereço do destinatário;
III - na data de publicação do edital no Diário Oficial da União, quando realizadas na forma prevista no inciso IV do artigo anterior.
§ 1º O endereço do destinatário deverá ser previamente confirmado mediante consulta aos sistemas disponíveis ao Tribunal ou a outros meios de informação, a qual deverá ser juntada ao respectivo processo.
 (...) 
13.	Bem se vê, portanto, que a validade da citação via postal não depende de que o aviso de recebimento seja assinado pelo próprio destinatário da comunicação, o que dispensa, no caso em tela, a entrega do AR em "mãos próprias". A exigência da norma é no sentido de o Tribunal verificar se a correspondência foi entregue no endereço correto, residindo aqui a necessidade de certeza inequívoca.
14.	Não é outra a orientação da jurisprudência do TCU, conforme se verifica dos julgados a seguir transcritos:
São válidas as comunicações processuais entregues, mediante carta registrada, no endereço correto do responsável, não havendo necessidade de que o recebimento seja feito por ele próprio (Acórdão 3648/2013-TCU-Segunda Câmara, Relator Ministro JOSÉ JORGE) ;
É prescindível a entrega pessoal das comunicações pelo TCU, razão pela qual não há necessidade de que o aviso de recebimento seja assinado pelo próprio destinatário. Entregandose a correspondência no endereço correto do destinatário, presume-se o recebimento da citação. (Acórdão 1019/2008-TCU-Plenário, Relator Ministro BENJAMIN ZYMLER) ;
As comunicações do TCU, inclusive as citações, deverão ser realizadas mediante Aviso de Recebimento - AR, via Empresa Brasileira de Correios e Telégrafos, bastando para sua validade que se demonstre que a correspondência foi entregue no endereço correto. (Acórdão 1526/2007-TCU-Plenário, Relator Ministro AROLDO CEDRAZ) .
15.	A validade do critério de comunicação processual do TCU foi referendada pelo Supremo Tribunal Federal, nos termos do julgamento do MS-AgR 25.816/DF, por meio do qual se afirmou a desnecessidade da ciência pessoal do interessado, entendendo-se suficiente a comprovação da entrega do "AR" no endereço do destinatário:
EMENTA: AGRAVO REGIMENTAL. MANDADO DE SEGURANÇA. DESNECESSIDADE DE INTIMAÇÃO PESSOAL DAS DECISÕES DO TRIBUNAL DE CONTAS DA UNIÃO. ART. 179 DO REGIMENTO INTERNO DO TCU. INTIMAÇÃO DO ATO IMPUGNADO POR CARTA REGISTRADA, INICIADO O PRAZO DO ART. 18 DA LEI nº 1.533/51 DA DATA CONSTANTE DO AVISO DE RECEBIMENTO. DECADÊNCIA RECONHECIDA. AGRAVO IMPROVIDO.
O envio de carta registrada com aviso de recebimento está expressamente enumerado entre os meios de comunicação de que dispõe o Tribunal de Contas da União para proceder às suas intimações.
O inciso II do art. 179 do Regimento Interno do TCU é claro ao exigir apenas a comprovação da entrega no endereço do destinatário, bastando o aviso de recebimento simples.
16.	No presente caso, a citação do Sr. Marco Antonio de Melo Fonseca foi efetivada por meio do Ofício 1494/2018-TCU/SECEX-TCE, de 12/9/2018 (peça 7) , tendo o responsável tomado ciência no dia 1º/10/2018 (Aviso de Recebimento de que trata a peça 38) . Sua citação foi válida, pois a entrega da correspondência se deu em endereço proveniente de pesquisa de endereço realizada nos sistemas CPF e CNPJ da Receita (peça 47) .
17.	A citação do Sr. Anderson César Apolinário foi efetivada por meio do Ofício 1491/2018TCU/SECEX-TCE, de 12/9/2018 (peça 8) , tendo havido ciência no dia 1º/10/2018 (Aviso de Recebimento de que trata a peça 39) . De igual forma, sua citação foi válida, pois a entrega da correspondência se deu em endereço proveniente de pesquisa de endereço realizada nos sistemas CPF e CNPJ da Receita (peça 45) .
18.	Cumpre informar que as informações relativas às citações dos responsáveis constam no parágrafo 9 da presente instrução.
Da inviabilidade do julgamento das contas do ISPP
19.	O ISPP foi citado no endereço da Sra. Márcia Andrades dos Anjos (peça 42) , por meio do Ofício 2926/2018TCU/SECEX-TCE, de 12/11/2018 (peça 48) , conforme se verifica no Aviso de Recebimento datado de 7/12/2018 (peça 51) . A correspondência foi entregue em endereço proveniente de pesquisa de endereço realizada nos sistemas CPF e CNPJ da Receita (peça 42) .
20.	Verificou-se contudo, que dentre os documentos apresentados nas alegações de defesa apresentas do Sr. Marco Antonio de Melo Fonseca consta a peça 22, informando acerca da existência do Processo 0800447-54.2014.8.12.0001, cujo autor foi o Ministério Público do Estado de Mato Grosso do Sul, sendo réu o Instituto Samaritano de Políticas Públicas Albert Schweitzer. Em sentença proferida em 3/7/2017 no referido processo, consta que a ré foi citada equivocadamente como o representante legal da instituição, na pessoa do Sr. Marco Antônio de Melo Fonseca, sendo a representação processual se mostrado correta na pessoa de Joyce Braga (peça 22, p. 2) .
21.	Cumpre informar que foi realizada pesquisa ao processo no sítio do Tribunal de Justiça do Mato Grosso do Sul, tendo sido verificado que consta informação de que em 12/11/2015 o ISPP foi citado na pessoa da Sra. Joyce Braga, conforme consta abaixo:
Certifico e dou fé que em cumprimento ao mandado acima mencionado, dirigi-me no (s) endereço (s) , na data (s) , hora (s) e local (is) abaixo , e ali estando, procedi CITAÇÃO de Instituto Samaritano de Políticas Públicas Albert Schweitzer - ISPP, na pessoa de Joyce Braga, de todo teor do presente mandado a qual ficando ciente exarou sua assinatura e aceitou a contrafé que lhe ofereci. Campo Grande, 12 de novembro de 2015. O referido é verdade e dou fé. Campo Grande, 12 de novembro de 2015.
22.	Como consequência, a Sra. Joyce Braga deveria ser citada em relação à irregularidade constatada nos presentes autos e não a Sra. Márcia Andrades dos Anjos.
23.	Entretanto, em razão de decisão judicial exarada nos autos, datada de 19/9/2017, decretando a dissolução do Instituto Samaritano de Políticas Públicas Albert Schweitzer (peça 56) , esta unidade técnica não proporá a citação solidária da entidade, pois é inviável o julgamento das contas de pessoa jurídica extinta antes da citação ante a ausência de pressupostos de desenvolvimento válido e regular do processo, conforme entendimento proferido no TC Processo 017.031/2004-5 (Acórdão 10938/2016-TCU-Segunda Câmara) .
Da revelia do Sr. Anderson César Apolinário
24.	Nos processos do TCU a revelia não leva à presunção de que seriam verdadeiras todas as imputações levantadas contra os responsáveis, diferentemente do que ocorre no processo civil, em que a revelia do réu opera a presunção da verdade dos fatos narrados pelo autor. Dessa forma, a avaliação da responsabilidade do agente não pode prescindir da prova existente no processo ou para ele carreada. 
25.	Ao não apresentar sua defesa, o Sr. Anderson César Apolinário deixou de produzir prova da regular aplicação dos recursos sob sua responsabilidade, em afronta às normas que impõem aos gestores públicos a obrigação legal de, sempre que demandados pelos órgãos de controle, apresentar os documentos que demonstrem a correta utilização das verbas públicas, a exemplo do contido no art. 93 do Decreto-Lei 200/67: "Quem quer que utilize dinheiros públicos terá de justificar seu bom e regular emprego na conformidade das leis, regulamentos e normas emanadas das autoridades administrativas competentes."
26.	Mesmo as alegações de defesa não sendo apresentadas, considerando o princípio da verdade real que rege esta Corte, procurou-se buscar, em manifestações do responsável na fase interna desta Tomada de Contas Especial, se havia algum argumento que pudesse ser aproveitado a seu favor.
27.	No entanto, o responsável não se manifestou na fase interna, não havendo, assim, nenhum argumento que possa vir a ser analisado e posteriormente servir para afastar as irregularidades apontadas.
28.	Vale ressaltar que a pretensão punitiva do TCU, conforme Acórdão 1441/2016-TCU-Plenário, que uniformizou a jurisprudência acerca dessa questão, subordina-se ao prazo geral de prescrição indicado no art. 205 do Código Civil, que é de 10 anos, contado da data de ocorrência da irregularidade sancionada, nos termos do art. 189 do Código Civil, sendo este prazo interrompido pelo ato que ordenar a citação, a audiência ou a oitiva do responsável. No caso em exame não ocorreu a prescrição, uma vez que os recursos foram desbloqueados em 6/5/2009 e o ato de ordenação da citação ocorreu em outubro de 2018.
29.	Em se tratando de processo em que o Sr. Anderson César Apolinário não se manifestou acerca das irregularidades imputadas, não há elementos para que se possa efetivamente aferir e reconhecer a ocorrência de boa-fé na conduta do responsável, podendo este Tribunal, desde logo, proferir o julgamento de mérito pela irregularidade das contas, conforme os termos dos §§ 2º e 6º do art. 202 do Regimento Interno do TCU (Acórdão 2064/2011-TCU-Primeira Câmara (relator: Ubiratan Aguiar) , 6.182/2011-TCU-1ª Câmara (relator: Weber de Oliveira) , 4.072/2010-TCU-1ª Câmara (Relator: Valmir Campelo) , 1.189/2009-TCU-1ª Câmara (Relator: Marcos Bemquerer) , 731/2008TCUPlenário (Relator: Aroldo Cedraz) .
30.	Dessa forma o responsável deve ser considerado revel, nos termos do art. 12, §3º, da Lei 8.443/1992, devendo as contas serem julgadas irregulares, condenando-o ao débito apurado e aplicando-lhe a multa prevista no art. 57 da Lei 8.443/1992.
Das alegações de defesa do Sr. Marco Antonio de Melo Fonseca 
31.	Passa-se, a seguir, a descrever os argumentos apresentados pelo Sr. Marco Antonio de Melo Fonseca (peças 12-37) , seguidos de suas respectivas análises.
Alegações de defesa
32.	Alega o responsável que o Sr. João Aparecido de Almeida, na tentativa de impedir que a nova gestão assumisse, sequestrou todos os documentos do ISPP e ajuizou ação para anular a 16ª Ata da Assembleia Geral Ordinária de Eleições do Conselho de Administração e do Conselho Fiscal e nomeação das Diretorias Executiva e Institucional para o mandato no biênio 2011-2013, realizada em 6/10/2011 (Processo 006633860.2011.8.12.0001 - peça 28) , tendo convocado em 2011, de forma ilegítima, a realização de uma Assembleia Geral Extraordinária, sem consentimento dos Conselhos Administrativo, Executivo e Fiscal, com o objetivo de eleger nova diretoria do Instituto.
33.	Informa que de forma preventiva compareceu ao cartório do 4º Oficio, para registrar documentos e informar que se tratava de processo eleitoral ilegítimo na tentativa de impedir a assunção da nova gestão (peça 14) .
34.	Noticia que enviou ofício à Caixa em 12/12/2011 informando sobre a constituição da nova diretoria que representaria o Instituto, e que a partir da referida data o Sr. Anderson César Apolinário e João Aparecido de Almeida não estavam mais aptos a administrarem senhas e assinarem cheques ou documentos (peça 19) .
35.	Relata que na tentativa de obtenção de informações e de documentos do ISPP, foram elaboradas e enviadas ao Sr. João Aparecido de Almeida diversas notificações, registradas em cartório, todas infrutíferas, a exemplo da notificação de que trata a peça 20.
36.	Relata ainda que em fevereiro de 2012 foi enviado ofício ao Ministério do Desenvolvimento Agrário solicitando cópia dos Relatórios de Execução de Atividades referentes aos contratos firmados com o ISPP (peça 21) .
37.	Declara que renunciou ao mandato em 5 de julho de 2013 (peça 24) , manifestando-se judicialmente pelo encerramento das atividades do Instituto, cujo pleito foi acatado a pedido do Ministério Público, havendo nomeação da Sra. Joyce Braga como liquidante do ISPP (peça 22) .
38.	Declara ainda que houve contestação judicial nos autos do Processo 006633860.2011.8.12.0001, requerendo que fossem apresentadas pelo Sr. João Aparecido de Almeida as prestações de contas dos recursos desbloqueados do contrato de repasse (peça 27, p. 18) .
39.	Afirma, conforme se verifica na peça 12, p. 4 e 18, que nenhuma movimentação financeira ou bancária foi realizada por ele e que todos os valores repassados ao ISPP foram utilizados na gestão anterior e que desde sua assunção ao cargo de Diretor Executivo não desempenhou nenhuma das ações previstas no art. 24, inciso "a", do estatuto do ISPP, pois não teve acesso a qualquer documentação.
40.	Alega na peça 12, p. 7 e 14, que em razão de sua renúncia em julho de 2013 houve prescrição com fundamento no art. 54 da Lei 9.784/99, e que tendo os atos e fatos ocorridos há quase dez anos, deve ser reconhecida a prescrição da ação punitiva.
41.	Por fim, informa na peça 12, p. 8, que ao receber a citação desta Corte de Contas, validamente feita no dia 1º/10/2018, constatou que no preâmbulo da peça constava de forma equívoca ser o representante legal do referido ISPP, fazendo com que o processo se desenvolvesse de maneira inválida e irregular, em dissonância com o disposto no art. 485, inc. IV, do Código de Processo Civil.
Análise
42.	Constata-se que o responsável foi citado na qualidade de Diretor Executivo do ISPP (item 20 da peça 4) , a quem competia responder pela administração legal e financeira da sociedade em juízo ou fora dele, conforme se extrai dos arts. 23 e 24 do estatuto social da entidade ("IND", p. 34) . Portanto, não há que se falar em ausência de pressupostos de constituição e de desenvolvimento válido e regular do processo.
43.	A alegação de prescrição com base no art. 54 da Lei 9.784/1999 não se sustenta haja vista o fato de os processos de controle externo do TCU não serem regidos pela referida lei. A questão já foi abordada pelo Tribunal (Acórdão 10452/2016-TCU-Segunda Câmara exarado no TC Processo 026.627/2013-2) , cujo trecho do Relatório consta abaixo:
10.1.1.37 Em análise às razões concernentes à alínea 'g' e 'h' do item 9.1, cabe ressaltar que os processos de Controle Externo a cargo do TCU não são regidos pelas Leis 9.873, de 23 de novembro de 1999 e 9.784, de 29 de janeiro de 1999, consoante jurisprudência da Casa, e em consequência disso, não são alcançados pela prescrição quinquenal. Esse entendimento é o que resta firmado por meio dos Acórdão 1020/2000-TCU-Plenário e 1.905/2003-1ª Câmara (...) .
10.1.1.38 Como consequência, não se delibera do alegado prazo prescricional de 5 anos previsto na Lei 9.784, de 29 de janeiro de 1999, para os processos conduzidos no TCU, motivo pelo qual enseja a inadequação do argumento de suposta prescrição para o fim de não apreciação da TCE, devendo serem rejeitadas as razões invocadas pelos defendentes.
44.	Não deve ser reconhecida a prescrição da pretensão punitiva do TCU, pois esta, nos termos do Acórdão 1441/2016-TCU-Plenário, que uniformizou a jurisprudência acerca dessa questão, subordina-se ao prazo geral de prescrição indicado no art. 205 do Código Civil, que é de 10 anos, contado da data de ocorrência da irregularidade sancionada, nos termos do art. 189 do Código Civil, sendo este prazo interrompido pelo ato que ordenar a citação, a audiência ou a oitiva do responsável. No caso em exame não ocorreu a prescrição, uma vez que os recursos foram desbloqueados em 6/5/2009 e o ato de ordenação da citação ocorreu em outubro de 2018.
45.	Constata-se que a citação do responsável se deu em razão da omissão no dever de prestar contas dos recursos desbloqueados do contrato de repasse, da não apresentação do Relatório de Execução de Atividades para homologação pelo MDA (peça 7) .
46.	Verifica-se que o responsável exerceu o cargo de Diretor Executivo do Instituto Samaritano de Políticas Públicas Albert Schweitzer no período de 1º/11/2011 a 5 de julho de 2013 (peças 24 e 28) , não tendo efetivamente gerido recursos do ISPP, haja vista que na documentação apresentada ("IND", p. 104383, e 411-518) consta que as despesas ocorreram entre maio de 2009 a outubro de 2011. Verifica-se, além desse fato, que foram adotadas por ele as seguintes providências: i) compareceu ao cartório do 4º Oficio para registrar documentos e informar que o processo eleitoral com o objetivo de eleger nova diretoria do Instituto era ilegítimo; ii) comunicou à Caixa em 12/12/2011 que os Srs. Anderson César Apolinário e João Aparecido de Almeida não estavam mais aptos a administrarem senhas e assinarem cheques ou documentos; iii) notificou o Sr. João Aparecido de Almeida, na tentativa de obtenção de informações e documentos do ISPP; iv) solicitou ao Ministério do Desenvolvimento Agrário em fevereiro de 2012 cópia dos Relatórios de Execução de Atividades referentes aos contratos firmados com o ISPP; v) manifestouse judicialmente pelo encerramento das atividades do Instituto, cujo pleito foi acatado a pedido do Ministério Público; vi) contestou judicialmente nos autos do Processo 006633860.2011.8.12.0001, requerendo que fossem apresentadas pelo Sr. João Aparecido de Almeida as prestações de contas dos recursos desbloqueados do contrato de repasse.
47.	Cumpre informar que consta na 18ª Ata de Assembleia Geral Ordinária e Extraordinária, de 31 de março de 2012 (peça 30) , que o ISPP não dispunha da documentação relativa aos registros de execução dos contratos vigentes firmados com o Ministério de Desenvolvimento Agrário, embora tenha havido reiteradas notificações administrativas para entrega da referida documentação endereçadas ao Sr. João Aparecido de Almeida, que exerceu a função de Diretor Institucional até 31/10/2011. Consta ainda que até aquela data não havia sido restituída ao Instituto a documentação solicitada, tendo o Sr. Marco Antônio da Mello Fonseca informado que o impedimento do acesso aos documentos administrativos, contábeis e financeiros do ISPP prejudicava e comprometia a aprovação da prestação de contas referente ao exercício fiscal de 2011. Registrou-se que foi aprovada proposta de no sentido de requerer do Sr. João Aparecido de Almeida, via judicial, a apresentação da referida prestação de contas.
48.	Constata-se que o responsável adotou providências no sentido de pleitear judicialmente a apresentação das prestações de contas dos recursos desbloqueados do contrato de repasse (peça 27, p. 18) , em consonância com a jurisprudência do TCU, conforme consta em trecho do voto exarado no TC Processo 013.997/2014-9 (Acórdão 437/2018-TCU-Segunda Câmara) , abaixo transcrito:
A jurisprudência do TCU, em consonância com o disposto no art. 93 do Decreto-Lei 200, de 25/2/1967, c/c. o art. 66 do Decreto 93.872, de 23/12/1986, é pacífica no sentido de que compete ao gestor comprovar a boa e regular aplicação dos recursos.
22. O entendimento desta Corte de Contas tem sido no sentido de que eventuais dificuldades do gestor na obtenção dos documentos necessários à prestação de contas dos recursos geridos, inclusive as derivadas de ordem política, se não resolvidas administrativamente, devem ser por ele levadas ao conhecimento do Poder Judiciário por meio de ação própria, uma vez que a responsabilidade pela comprovação da boa e regular aplicação dos recursos públicos é pessoal (Acórdãos 352/2017 e 3.357/2016 da Primeira Câmara, e 1.731/2014 e 2.277/2007 da Segunda Câmara) .
49.	Conclui-se, do exposto, que embora o responsável não tenha obtido sucesso, foram adotadas ações ao seu alcance no sentido de obtenção da documentação comprobatória referente ao contrato de repasse sob análise, não havendo como imputar-lhe débito pelos recursos desbloqueados no valor de R$ 587.000,00.
CONCLUSÃO
50.	A partir dos elementos constantes dos autos foi possível verificar que deve ser afastada a responsabilização do Sr. Marco Antonio de Melo Fonseca em relação à omissão do dever de prestar contas dos recursos desbloqueados do contrato de repasse e não homologação do Relatório de Execução de Atividades pelo MDA.
51.	Transcorrido o prazo regimental, o Sr. Anderson César Apolinário permaneceu silente, devendo ser considerado revel, nos termos do art. 12, §3º, da Lei 8.443/1992.
52.	Considerando a existência de decisão judicial decretando a dissolução do Instituto Samaritano de Políticas Públicas Albert Schweitzer não será proposta sua citação em razão da ausência de pressupostos de desenvolvimento válido e regular do processo.
PROPOSTA DE ENCAMINHAMENTO
53.	Diante do exposto, submetemos os autos à consideração superior, propondo:
	a) julgar regulares, nos termos do arts. 1º, inciso I, e 16, inciso I, e 23, inciso I, da Lei 8.443/1992, c/c os arts. 1º, inciso I, 207 e 214, inciso I, do Regimento Interno, as contas do Sr. Marco Antonio de Melo Fonseca, Diretor Executivo do ISPP no período de 1º/11/2011 a 5/7/2013, dandolhe quitação plena;
	b) considerar revel o Sr. Anderson César Apolinário (CPF XXX.162.731-XX) , Diretor Executivo do ISPP no período de 31/5/2008 a 31/10/2011, para todos os efeitos, dando-se prosseguimento ao processo, com fulcro no art. 12, § 3º, da Lei n. 8.443/92;
	c) considerar iliquidáveis as contas do Instituto Samaritano de Políticas Públicas Albert Schweitzer - ISPP (CNPJ 05.881.742/0001-97) , ordenando o seu trancamento, com fundamento nos arts. 20 e 21 da Lei 8.443/1992, c/c o art. 211, § 1º, do Regimento Interno do TCU;
	d) julgar irregulares, com fundamento nos arts. 1º, I, e 16, III, "a" e "c", da Lei 8.443/1992 c/c os arts. 19 e 23, III, da mesma lei, e com arts. 1º, I, e 209, I e III, 210 e 214, III, do RI/TCU, as contas do Sr. Anderson César Apolinário (CPF XXX.162.731-XX) , Diretor Executivo do ISPP no período de 31/5/2008 a 31/10/2011, condenando-o ao pagamento da importância a seguir especificada, atualizada monetariamente e acrescida dos juros de mora, calculada a partir da data discriminada até a data do efetiva quitação do débito, fixando-lhe o prazo de quinze dias, para que comprove, perante o Tribunal, o recolhimento da referida quantias aos cofres do Tesouro Nacional, nos termos do art. 23, inciso III, alínea "a", da citada lei:
Quantificação do débito:
	Data da ocorrência
	Valor original
	Crédito/Débito

	6/5/2009
	R$ 587.000,00
	D

Valor total do débito atualizado até 1º/4/2019: R$ 1.426.237,00.
e) aplicar ao Sr. Anderson César Apolinário a multa prevista no art. 57 da Lei 8.443/1992, c/c o art. 267 do RI/TCU, fixando-lhe o prazo de quinze dias, a contar da notificação, para que comprove, perante o Tribunal (art. 214, III, a, do Regimento Interno do TCU) , o recolhimento da dívida aos cofres do Tesouro Nacional, atualizada monetariamente desde a data do acórdão que vier a ser proferido por este Tribunal até a do efetivo recolhimento, se pagas após o vencimento, na forma da legislação em vigor;
	f)  autorizar, desde logo, a cobrança judicial das dívidas, caso não atendidas a notificação, na forma do disposto no art. 28, inciso II, da Lei nº 8.443/92;
	g) autorizar também, desde logo, se requerido, com fundamento no art. 28, inciso I, da Lei 8.443, de 1992 c/c o art. 217, §§ 1º e 2º do Regimento Interno, o parcelamento da dívida em até 36 parcelas, incidindo sobre cada parcela, corrigida monetariamente, os correspondentes acréscimos legais fixando- lhe o prazo de quinze dias, a contar do recebimento da notificação, para comprovar perante o Tribunal o recolhimento da primeira parcela, e de trinta dias, a contar da parcela anterior, para comprovar os recolhimentos das demais parcelas, devendo incidir sobre cada valor mensal, atualizado monetariamente, os juros de mora devidos, no caso do débito, na forma prevista na legislação em vigor, alertando os responsáveis de que a falta de comprovação do recolhimento de qualquer parcela importará o vencimento antecipado do saldo devedor, nos termos do § 2º do art. 217 do Regimento Interno deste Tribunal;
	h) enviar cópia do Acórdão a ser prolatado à Procuradoria da República no Estado do Mato Grosso do Sul, nos termos do § 3º do art. 16 da Lei 8.443/1992, c/c o § 7º do art. 209 do Regimento Interno do TCU, para adoção das medidas cabíveis; e
	i) enviar cópia do Acórdão que vier a ser proferido à Caixa Econômica Federal e aos responsáveis, para ciência, informando que a presente deliberação está disponível para a consulta no endereço www.tcu.gov.br/acordaos, além de esclarecer que, caso requerido, o TCU poderá fornecer sem custos as correspondentes cópias, de forma impressa."

Dayse Fernandes Aleixes (18.797/OAB-MS) e outros.

Procurador Júlio Marcelo de Oliveira.

TOMADA DE CONTAS ESPECIAL. CONTRATO DE REPASSE. AUSÊNCIA DE COMPROVAÇÃO DA EXECUÇÃO DO OBJETO PACTUADO. CITAÇÃO E AUDIÊNCIA. REVELIA DE UM DOS RESPONSÁVEIS E DO ISPP. DEMONSTRAÇÃO, POR OUTRO RESPONSÁVEL, DE QUE TOMOU AS MEDIDAS PARA TENTAR PRESTAR CONTAS. CONTAS REGULARES DESTE. CONTAS IRREGULARES DO OUTRO. DÉBITO E MULTA.

TOMADA DE CONTAS ESPECIAL (TCE)

Secretaria de Controle Externo de Tomada de Contas Especial (SecexTCE).

Trata-se de Tomada de Contas Especial (TCE) instaurada pela Caixa Econômica Federal (Caixa) , em desfavor de Anderson César Apolinário, Diretor Executivo do Instituto Samaritano de Políticas Públicas Albert Schweitzer (ISPP) , de 31/5/2008 a 31/10/2011, e Marco Antônio de Melo Fonseca, Diretor Executivo do ISPP no período de 1º/11/2011 a 31/10/2013, bem como do ISPP, em razão da omissão do dever de prestar contas dos recursos do Contrato de Repasse 0278.75484/2008/MDA/Caixa - Siafi/Siconv 651596/2008, celebrado com o Ministério do Desenvolvimento Agrário (MDA) , representado pela Caixa.
Para referenciar as informações às peças destes autos, será utilizada a sigla IND (itens não digitalizáveis) , uma vez que os dados do contrato de repasse constam do arquivo com extensão ".pdf", acostado na "aba" de itens não digitalizáveis deste processo eletrônico.
A avença teve vigência de 31/12/2008 a 30/5/2013 ("IND", p. 57 e 64) e previu o repasse de R$ 1.852.000,00 à contrapartida de R$ 58.660,00 do contratado, totalizando R$ 1.910.660,00 para a execução do objeto. O recurso foi repassado por meio da Ordem Bancária 2009OB800121, de 22/4/2009, no valor de R$ 1.852.000,00 ("IND", p. 548) . Porém, somente R$ 587.000,00 foram desbloqueados, em 6/5/2009 ("IND", p. 544) .
O objetivo do contrato foi apoiar o processo de fortalecimento da gestão social por meio da comercialização dos produtos da agricultura familiar, no Mato Grosso do Sul.
O fato que ensejou a instauração desta TCE foi a não-apresentação do Relatório de Execução de Atividades homologado pelo MDA, o que impediu a avaliação do cumprimento das metas pactuadas, conforme o Parecer Circunstanciado - TCE da Caixa ("IND", p. 4 a 6) e o Relatório de TCE 087/2018 ("IND", p. 553 a 558) .
O tomador de contas propôs julgar irregulares as contas dos ex-diretores executivos e da entidade, condenando-os, em regime de solidariedade, a recompor o Erário pelo prejuízo no total dos recursos desbloqueados (R$ 587.000,00) . 
As responsabilidades foram individualizadas da seguinte maneira:
a) Anderson César Apolinário, na condição de signatário do contrato de repasse e gestor do ISPP à época da liberação dos recursos, dispunha de tempo e recursos suficientes para a execução e conclusão do objeto pactuado e não o fez; 
b) Marco Antônio de Melo Fonseca não deu continuidade à execução do objeto a fim de dotá-lo de funcionalidade;
c) o ISPP, na qualidade de pessoa jurídica de direito privado destinatária de transferências voluntárias de recursos federais deve responder solidariamente com seus administradores pelo dano causado ao Erário na aplicação dos recursos repassados, nos termos do Enunciado 286 da Súmula de Jurisprudência do TCU.
A proposta recebeu a anuência da Secretaria de Controle Interno/SG/PR ("IND", p. 564 a 566) , que atestou omissão no dever de prestar contas e o dano ao Erário no valor dos recursos desbloqueados. Foram emitidos o Certificado de Auditoria, o Parecer do Dirigente e o Pronunciamento Ministerial ("IND", p. 567-570 e 573) , todos no mesmo sentido.
No âmbito do TCU, Marco Antônio de Melo Fonseca foi ouvido em audiência para justificar a omissão no dever de prestar contas dos recursos desbloqueados do Contrato de Repasse 0278.75484/2008/MDA/Caixa, cujo prazo para apresentação expirou em 29/6/2013. 
Realizaram-se ainda as citações de Anderson César Apolinário, em regime de solidariedade com Marco Antônio de Melo Fonseca e com o ISPP, para recolherem a quantia repassada e desbloqueada ou comprovarem a regular aplicação dos recursos do Contrato de Repasse 0278.75484/2008/MDA/CAIXA no objeto pactuado.
Apenas Marco Antônio de Melo Fonseca apresentou alegações de defesa e razões de justificativa (peças 12 a 37) . Anderson César Apolinário e o ISPP permaneceram silentes.
Quanto a Anderson César Apolinário, a Secretaria de Controle Externo de Tomada de Contas Especial (SecexTCE) propôs considerá-lo revel, nos termos do art. 12, § 3º, da Lei 8.443/1992, e dar prosseguimento ao feito. 
O ISPP foi citado equivocadamente na pessoa de Márcia Andrade dos Anjos (peça 42) , por meio do Ofício 2926/2018TCU/SECEX-TCE, de 12/11/2018 (peça 48) , conforme se verifica no Aviso de Recebimento datado de 7/12/2018 (peça 51) , quando deveria tê-lo sido em nome de sua liquidante, Joyce Braga, conforme informação extraída do Processo 080044754.2014.8.12.0001, cujo autor foi o Ministério Público do Estado de Mato Grosso do Sul e o réu foi o aludido Instituto (peça 22) .
Em razão de decisão exarada naqueles autos judiciais, datada de 19/9/2017, foi determinada a dissolução do ISPP (peça 56) . Ante a extinção da pessoa jurídica antes da citação, a unidade técnica deixou de propor nova citação do Instituto e considerou inviável o julgamento de suas contas, com fundamento na ausência de pressuposto de desenvolvimento válido e regular do processo, conforme entendimento proferido no Acórdão 10938/2016-TCU-Segunda Câmara, de relatoria do E. Ministro Vital do Rego, no TC Processo 017.031/2004-5. 
Quanto a Marco Antônio de Melo Fonseca, a partir dos elementos apresentados, a SecexTCE entendeu que o responsável não geriu os recursos desbloqueados e, embora não tenha sido bem-sucedido, adotou as ações ao seu alcance no sentido de obter a documentação comprobatória da execução do contrato de repasse sob análise, não havendo como imputar-lhe débito ou responsabilizá-lo pela omissão na prestação das contas.
Propôs, com a anuência do MP/TCU, julgar regulares as contas de Marco Antônio de Melo Fonseca; considerar iliquidáveis as contas do ISPP, ordenando o seu trancamento, com fundamento nos arts. 20 e 21 da Lei 8.443/1992, c/c o art. 211, § 1º, do RI/ TCU; considerar revel Anderson César Apolinário e julgar suas contas irregulares, imputando-lhe débito e multa. Sugeriu ainda autorizar, desde já, se requerido pelo responsável, o parcelamento da dívida em até 36 parcelas.
II
Alinho-me ao encaminhamento sugerido quanto a Marco Antônio de Melo Fonseca e a Anderson César Apolinário e discordo do desfecho alvitrado às contas do ISPP.
Preliminarmente, improcedente a alegada prescrição do débito e da pretensão punitiva.
A prescrição da pretensão punitiva do TCU, nos termos do Acórdão 1441/2016-TCU-Plenário, que uniformizou a jurisprudência acerca dessa questão, subordina-se ao prazo geral de prescrição, indicado no art. 205 do Código Civil, que é de 10 anos, contado da data de ocorrência da irregularidade sancionada, nos termos do art. 189 do Código Civil, sendo este prazo interrompido pelo ato que ordenar a citação, a audiência ou a oitiva do responsável. No caso em exame, não ocorreu a prescrição, uma vez que os recursos foram desbloqueados em 6/5/2009 e o ato que ordenou a citação dos responsáveis ocorreu em 11/9/2018 (peça 6) .
Ademais, não ocorreu eventual prescrição da pretensão ressarcitória, caso seja aplicado o regime quinquenal da Lei 9.873/1999, ante os seguintes atos interruptivos que sobrevieram após o termo final para a prestação de contas, em 29/6/2013: i) expedição de notificação de instauração de TCE aos administradores do ISPP, em 25/8/2014; ii) expedição de notificação pelo MDA ao ISPP, por meio do Ofício 974//2015/SDT/MDA, requerendo que o Instituto apresentasse a documentação comprobatória da execução física do contrato de repasse, em 7/10/2015; iii) emissão de Parecer Circunstanciado - TCE da Caixa ("IND", p. 4 a 6) , declarando que não houve condições de avaliar o cumprimento das metas pactuadas, em 29/5/2017; iv) emissão do Relatório de TCE 087/2018 pela Caixa, em 29/1/2018, julgando irregulares as contas do contrato de repasse; v) citação e audiência dos gestores e da entidade pelo TCU, em 26/9/2018. 
Quanto ao mérito, uma vez que não foram apresentados o Relatório de Execução de Atividades homologado pelo MDA, e a prestação de contas parcial referente aos recursos desbloqueados, a Caixa ficou impossibilitada de avaliar a execução das metas previstas no contrato de repasse. Com isso, restou infringida a Cláusula Terceira, subitem 3.2, alínea "c", do Contrato de Repasse 0278.75484/2008/MDA/Caixa, que previa que o contratado deveria apresentar os Relatórios de Execução de Atividades, para homologação.
Conforme o art. 24, alínea "a", do estatuto do ISPP, o Diretor Executivo "representa a associação ativa e passivamente em juízo ou fora dele, podendo contratar e organizar o quadro administrativo, instituir programas, projetos, contratar serviços a terceiros, tem poderes para abrir e movimentar contas bancárias no país, emitir cheques, solicitar talões de cheques e ordens de pagamentos, para depósitos em contas bancárias, sempre com a assinatura deste Diretor (a) e mais um membro da Diretoria Executiva" (IND, p.35) .
Como Anderson César Apolinário foi o signatário do contrato de repasse, e a parcela de recursos públicos federais desbloqueada foi sacada em 2009 e 2010, durante a sua permanência na função de Diretor Executivo do ISPP, que ocorreu entre 31/5/2008 e 31/10/2011, cabe ao responsável, em regime de solidariedade com o ISPP, nos termos do Enunciado 286 da Súmula de Jurisprudência do TCU, responder pelo débito.
Conforme o resumo de conciliação bancária (IND, p. 530) , a parcela de recursos desbloqueada foi transferida da aplicação financeira para a conta do contrato de repasse, em 7/5/2009, o saldo da avença bloqueado para saque permaneceu aplicado em fundo de investimento até 4/4/2016 e, em 6/4/2016, foi devolvido à União, quando somava R$ 1.838.306,28. 
Embora a dissolução do ISPP tenha sido decretada por decisão judicial antes de efetivada sua citação pelo TCU, à época da notificação prévia à instauração da TCE, realizada pela Caixa, em maio de 2016 (IND, p. 390 e 391) , o Instituto estava em atividade. 
Além disso, consoante exposto no "sumário" do relatório que acompanha o Acórdão 1512/2015-TCU-Primeira Câmara, de relatoria do E. Ministro Bruno Dantas, "2. A situação de "baixa" da pessoa jurídica no Sistema CPF/CNPJ da Receita Federal não indica necessariamente o fim de sua personalidade jurídica. Este só ocorrerá após a liquidação da sociedade e o cancelamento de sua inscrição no órgão competente. Inteligência do art. 51 do Código Civil. 3. Na ausência de provas da liquidação da pessoa jurídica, é possível sua condenação em débito e multa, solidariamente com o gestor, no âmbito deste Tribunal." Ou seja, não obstante a sociedade esteja dissolvida, até que seja liquidada, ela subsistirá como sujeito de direitos e deveres e, consequentemente, poderá figurar como parte em processos administrativos e judiciais.
Portanto, não é caso de ausência de pressupostos de desenvolvimento válido e regular do processo, tampouco de caso fortuito ou de força maior, comprovadamente alheio à vontade do responsável.
Não há, nos autos, documentação comprovando a liquidação do ISPP e o cancelamento de sua inscrição no órgão competente. Caberia então julgar irregulares as contas dos responsáveis arrolados, inclusive da entidade extinta. 
Porém, o ISPP não foi validamente citado. Como sua dissolução foi determinada em 2017, é provável que a entidade já tenha sido liquidada e sua inscrição no órgão competente tenha sido cancelada, mostrando-se desarrazoado o retorno dos autos, neste momento, para nova citação do Instituto. 
Marco Antônio de Melo Fonseca foi citado em razão da omissão no dever de prestar contas dos recursos desbloqueados em 6/5/2009 e da não-apresentação do Relatório de Execução de Atividades para homologação pelo MDA.
Tendo em vista que exerceu o cargo de Diretor Executivo do ISPP no período de 1º/11/2011 a 5/7/2013, não geriu efetivamente recursos provenientes do contrato de repasse em análise, haja vista que na documentação apresentada ("IND", p. 104 a 383, e 411 a 518) consta que as despesas ocorreram entre maio de 2009 e outubro de 2011. 
Além disso, como demonstrou em suas alegações de defesa, João Aparecido de Almeida, diretor institucional da entidade, na tentativa de impedir que a nova gestão assumisse o ISPP, sequestrou os documentos do Instituto e ajuizou ação para anular a 16ª Ata da Assembleia Geral Ordinária de Eleições do Conselho de Administração e do Conselho Fiscal e nomeação das Diretorias Executiva e Institucional para o mandato no biênio 2011-2013, realizada em 6/10/2011 (Processo 006633860.2011.8.12.0001 - peça 28) . Convocou em 2011, de forma ilegítima, a realização de uma Assembleia Geral Extraordinária, sem consentimento dos Conselhos Administrativo, Executivo e Fiscal, com o objetivo de eleger nova diretoria do Instituto.
Marco Antônio de Melo Fonseca, diretor executivo que assumiria o ISPP no período de 2011 a 2013, adotou providências com vistas a: i) registrar documentos em cartório, a fim de provar a ausência de legitimidade do processo eleitoral conduzido por João Aparecido de Almeida; ii) comunicar à Caixa que Anderson César Apolinário e João Aparecido de Almeida não estavam mais aptos a administrar senhas, assinar cheques ou documentos; iii) notificar este último para obter informações e documentos do ISPP; e iv) solicitar ao MDA cópia dos Relatórios de Execução de Atividades referentes aos contratos firmados com o Instituto. 
Em adição, manifestou-se judicialmente pelo encerramento das atividades do ISPP, pleiteando ainda a apresentação das prestações de contas dos recursos desbloqueados do contrato de repasse, em consonância com a jurisprudência do TCU.
Diante desses elementos, incorporando as análises dos pareceres precedentes como razões de decidir, acolho as alegações de defesa apresentadas por Marco Antônio de Melo Fonseca para afastar a sua responsabilidade em relação à omissão do dever de prestar contas dos recursos desbloqueados e à não apresentação do Relatório de Execução de Atividades para homologação pelo MDA, julgando regulares as suas contas e dando-lhe quitação plena.
Julgo as contas de Anderson César Apolinário irregulares, com fundamento no art. 16, inciso III, alínea "c", da Lei 8.443/1992, imputando-lhe o débito no valor histórico de R$ 587.000,00, e a multa prevista no art. 57 da mesma Lei.
Deixo de deferir, desde já, o parcelamento das dívidas, o qual pode ser solicitado a qualquer momento pelo responsável, nos termos do art. 217, §§ 1º e 2º do RI/TCU.
O valor do débito atualizado até a presente data, 21/6/2021, é de R$ 1.145.295,70.
Feitas essas considerações, voto pela aprovação da minuta de acordão que submeto ao colegiado.
TCU, Sala das Sessões, em t3 de agosto de 2021.
WALTON ALENCAR RODRIGUES 
Relator